【裁判字號】    96,上訴,2405
【裁判日期】    970121
【裁判案由】    偽造文書
【裁判全文】
臺灣高等法院高雄分院刑事判決        96年度上訴字第2405號
上  訴  人
即  被  告  乙○○
上列上訴人因偽造文書案件，不服臺灣高雄地方法院96年度訴字
第316 號中華民國96年10月31日第一審判決（起訴案號：臺灣高
雄地方法院檢察署95年度偵續字第55號），提起上訴，本院判決
如下：
     主  文
上訴駁回。
    事  實
一、乙○○與甲○○係母子關係，甲○○於民國（以下同）87年
    間向第三人宋雲志以新台幣（下同）950 萬元購買坐落屏東
    市○○○段1 小段55-9地號土地，及建物門牌屏東市○○路
    11之2 號之地上建物（下稱系爭房地），並將系爭房地登記
    為乙○○所有，甲○○為恐乙○○未經其同意，擅將系爭房
    地出售或為其他處分，甲○○遂於88年4 月間利用系爭房地
    辦理金融機構轉貸需由甲○○擔任債務人兼連帶保證人之機
    會，要求乙○○辦理以甲○○為抵押權人，擔保債權額450
    萬元之抵押權設定登記（下稱系爭抵押權），以確保其權利
    。詎乙○○明知上開債權尚未清償，其母甲○○亦未同意塗
    銷系爭抵押權登記，竟基於連續行使偽造私文書及使公務員
    登載不實之概括犯意，未經甲○○之同意，先於91年1 月24
    日上午，趁甲○○不識字之機會，持代為申請印鑑證明之空
    白委託書給甲○○本人簽名，再利用與甲○○同住之機會，
    取用甲○○之印鑑章、身份證影本、土地建築物抵押權設定
    契約書、他項權利證明書，隨即於同日上午，持上開空白委
    託書及甲○○之印鑑章自行前往鳳山市第二戶政事務所，以
    甲○○身體不適無法親自申請印鑑證明為由，盜蓋甲○○之
    印鑑章於前開空白委託書及印鑑登記證明申請書上，並持向
    鳳山市第二戶政事務所申請取得甲○○之印鑑證明2 份，以
    為行使足生損害於甲○○及戶政機關對於印鑑證明書管理之
    正確性。繼之於同年月25日，乙○○持前揭印鑑證明及甲○
    ○身份證等資料，前往屏東地政事務所，當場並盜用甲○○
    之印鑑章，並偽簽甲○○之署押於債務清償證明書上之「他
    項權利人欄」，而偽造甲○○上開450 萬元已全額受償並同
    意辦理塗銷系爭抵押權之債務清償證明書，再連同以乙○○
    為申請人之土地登記申請書，以清償為原因，持向屏東地政
    事務所聲請塗銷系爭抵押權之設定登記，使該管不知情之公
    務員將該不實事項，登載於已編為卷宗屬公文書之上開申請
    書之「本案處理經過情形欄」內，為「准予登記」之記載，
    並因而轉載於其所掌之土地登記簿上，資為行使，致生損害
    於甲○○及地政機關土地登記管理之正確性。嗣甲○○經原
    承租系爭房地之房客告知乙○○欲出賣系爭房地，甲○○遂
    委請代書申請系爭房地之登記資料，始獲悉上情。
二、案經甲○○訴由台灣高雄地方法院檢察署檢察官偵查起訴。
    理  由
壹、證據能力部分：
一、按被告以外之人（包括證人、鑑定人、告訴人、被害人及共
    同被告等）於審判外之陳述雖不符刑事訴訟法第159 條之1
    至之4 等4 條之規定，而經當事人於審判程序同意作為證據
    ，法院審酌該言詞陳述或書面陳述作成時之情況，認為適當
    者，亦得為證據；當事人、代理人或辯護人於法院調查證據
    時，知有刑事訴訟法第159 條第1 項不得為證據之情形，而
    未於言詞辯論終結前聲明異議者，視為有前項之同意，同法
    第159 條之5 定有明文。本件告訴人即證人甲○○曾於警詢
    中為陳述，其性質雖屬傳聞證據，經查無符合同法第159 條
    之1 至之4 等前4 條之情形，其所為之上開警詢內容，業經
    於審理時予以提示並告以要旨，且各經檢察官及上訴人乙○
    ○表示意見，當事人均未於言詞辯論終結前對該等筆錄之證
    據能力表示異議，依上開規定，是前揭證人甲○○於警詢中
    之陳述具有證據能力。
二、按證人依法應具結而未具結者，其證言不得作為證據，刑事
    訴訟法第158 條之3 定有明文。本件檢察官未令證人甲○○
    於陳述前具結而為陳述，且查無依法不得令其具結之情形，
    是上開證人於偵查中之證言即無證據能力，容先敘明。
貳、實體部分：
一、訊之上訴人乙○○雖坦承持告訴人即證人甲○○之印鑑章及
    上開空白委託書赴鳳山市第二戶政事務所辦理甲○○之印鑑
    證明，並持上述印鑑證明及相關資料赴屏東縣屏東地政事務
    所辦理系爭抵押權塗銷登記等情，惟矢口否認有何行使偽造
    私文書及使公務員登載不實之犯行，辯稱：系爭房地是我及
    我父親鄭正高共同出錢買的，88年4 月間不知為何設定系爭
    抵押權給甲○○，91年1 月間甲○○為何將他項權利證明書
    、印鑑章等資料拿給我去辦理塗銷系爭抵押權登記的原因我
    不清楚，可能是我有答應房租要讓她收，91年1 月24日當天
    因為甲○○身體不舒服，所以委託我去申請印鑑證明，我申
    請時戶政人員說要本人才能辦，所以我才拿委託書回去給甲
    ○○簽，至於債務清償證明書則是隔天我到屏東地政事務所
    才寫的，除上開空白委託書下面委任人欄內甲○○之簽名為
    甲○○本人所寫的外，其他資料上甲○○之簽名及印文都是
    我代為簽寫及用印云云。惟查：
（一）上揭事實，業據證人即告訴人甲○○迭於警詢、原審及本
      院審理中陳稱：系爭房地是我在87年間買的，登記在被告
      名下，因為被告常賭博，為避免被他賣掉，所以在88年4
      月間辦理設定500 萬元（按應係450 萬元之誤）抵押權給
      我，被告是在91年1 月份左右，趁與我同住在高雄縣鳳山
      市○○路34巷1 號之機會，未經我同意，取用我放在家中
      房間抽屜內之身分證及印鑑，於91年1 月24日偽造空白委
      託書及印鑑登記證明申請書持向鳳山市第二戶政事務所申
      請我的印鑑證明，並於隔天持我的印鑑證明及相關資料，
      另偽造債務清償證明，向屏東市地政事務所辦理系爭抵押
      權塗銷登記等語（94偵15960 卷第7 至8 頁、原審卷第85
      至87頁、97年1 月7 日本院審判筆錄），核與證人即上訴
      人之妹鄭喜云於原審審判時證稱：當初因為怕被告賭博把
      房子賣掉所以才設定系爭抵押權給母親，91年1 月間被告
      都還是在賭博，情況並沒有改善，也沒有聽說要將系爭抵
      押權塗銷的事，因為母親不識字，所以一些信或資料都會
      拿給我或姐姐看等語（見原審卷第82至83頁），及證人即
      實際負責辦理系爭房地所有權移轉登記及系爭抵押權設定
      登記之徐若倩於原審證稱：告訴人不識字，當初是告訴人
      買這房子，登記給被告，現金部分是告訴人支付，她拿錢
      到我們那裡給賣方簽收，告訴人是怕被告賣掉，所以才設
      定系爭抵押權，用意是怕被告把房子賣掉，這房子所有權
      登記是我辦的，被告跟告訴人都有來等語（見原審卷第11
      5 至120 頁），大致相符。復有屏東縣屏東地政事務所94
      年6 月27日屏所地一字第0940007775號、94年8 月8 日屏
      所地一字第0940009735號、95年3 月23日屏所地一字第09
      50003311號、95年4 月6 日屏所地一字第0950004103號函
      檢附之土地登記申請書、上訴人乙○○及告訴人身份證、
      債務清償證明書、抵押權設定契約書、他項權利證明書、
      告訴人印鑑證明及戶籍謄本（以上皆影本，94偵15960 卷
      第10至23、92至101 頁、95偵續55卷第34至42、79至84頁
      ）、高雄縣鳳山市第二戶政事務所94年9 月8 日鳳二戶字
      第0940004404號、95年3 月22日鳳二戶字第0950001340號
      函檢附印鑑證明申請書、印鑑變更申請書及委託書（以上
      皆影本，94偵15960 卷第114 至120 頁、95偵續55卷第23
      至25頁）、告訴人與宋雲志間不動產買賣契約（94偵卷第
      126 至127 頁）在卷足證，足證系爭房地是告訴人出資購
      買而登記在上訴人名下，並為避免遭上訴人擅自處分，始
      辦理系爭抵押權設定登記，應可認定。
（二）上訴人乙○○雖辯稱：系爭房地是我及我父親鄭正高出錢
      買的，88年4 月間不知為何設定系爭抵押權給告訴人，91
      年1 月間告訴人為何將他項權利證明書、印鑑章等拿給我
      去辦理塗銷系爭抵押權登記的原因我不清楚，可能是我有
      答應房租要讓她收云云。惟查系爭房地87年間係由告訴人
      向第三人宋雲志購買後，登記在上訴人名下，平時貸款都
      由告訴人繳納，88年4 月間，因上訴人愛賭博，告訴人為
      恐上訴人未經其同意將系爭房地賣掉損及其權利，遂要求
      辦理系爭抵押權設定登記，業據告訴人甲○○及證人鄭喜
      云、徐若倩證述在卷，已如前述，且91年1 月間上訴人乙
      ○○賭博習性未改，告訴人當初設定系爭抵押權之原因未
      消滅前，衡情告訴人當無任由上訴人隨意將系爭抵押權辦
      理塗銷登記之理；況系爭房地之房屋租金，自始即由告訴
      人收取作為家庭經濟活動及繳納貸款之用，上訴人乙○○
      未曾收取一節，為上訴人乙○○所自承（見原審卷第104
      頁），衡情當無如上訴人乙○○所改稱可能是其答應房租
      要讓告訴人收取之故，告訴人遂同意辦理系爭抵押權之塗
      銷登記之情形，其此部分所辯自不足採。
（三）又告訴人對於是否在上開空白委託書簽名一節，雖一再證
      稱：我沒有簽委託書給任何人去辦理印鑑證明云云。然告
      訴人並不識字，業經證人鄭喜云、徐若倩等證述在卷，故
      告訴人對於是否曾簽署上開空白委託書，自難有清楚之認
      識。再者經比對上開空白委託書「甲○○」之簽名（94偵
      1596 0卷第116 頁）與告訴人本人歷次親赴鳳山市第二戶
      政事務所辦理印鑑變更登記申請書上之簽名（94偵15960
      卷第43至46頁）及本案偵、審期間庭訊後告訴人本人之簽
      名（94偵15960 卷第36、39、125 頁，95偵續55卷第15、
      113 、148 頁，原審卷第22頁）字跡結果，發現無論於書
      寫字體、筆畫多寡、運筆方向等均相似，上開空白委託書
      上「甲○○」之簽名，係告訴人本人所親簽，雖可認定，
      惟告訴人既不識字，又不可能塗銷抵押權已如前述，則上
      訴人乙○○仍有可能利用其母不識字之機會，違背其母之
      本意，而偽造其他文件塗銷抵押權，是仍不能為上訴人乙
      ○○有利之證明。
    綜上所述，因告訴人甲○○堅決指訴未同意塗銷抵押權，證
    人鄭喜云、徐若倩亦稱：告訴人是怕被告賣掉房子才設定系
    爭抵押權等語，而91年1 月間被告都還是在賭博，情況並沒
    有改善，也沒有聽說要將系爭抵押權塗銷的事，此亦據證人
    鄭喜云於原審陳明，是告訴人甲○○應無同意塗銷抵押權情
    事，上訴人乙○○所辯係卸責之詞，不足採信，其偽造文書
    犯行已堪認定。
二、核上訴人乙○○所為，係犯刑法第216 條、第210 條行使偽
    造私文書罪、第214 條使公務員登載不實罪。上訴人乙○○
    上開偽造署押、盜用印文均屬偽造私文書之部分行為，偽造
    私文書之低度行為復為行使之高度行為所吸收，均不另論罪
    。上訴人乙○○多次行使偽造私文書及使公務員登載不實之
    犯行，均時間緊接，方法相同，觸犯構成要件相同之罪名，
    顯均係基於概括犯意反覆為之，為連續犯，應依修正前刑法
    第56條之規定論以一罪。上訴人乙○○所犯行使偽造私文書
    罪、使公務員登載不實罪間，有方法結果之牽連關係，應依
    修正前刑法第55條之規定從一重之行使偽造私文書罪處斷。
    上訴人偽造代為申請印鑑證明空白委託書及印鑑證明申請書
    並持以行使之行為，公訴人雖漏未起訴，惟此部分與起訴事
    實有裁判上一罪之關係，本院自得併予審判，附此敘明。
三、查上訴人乙○○行為後，刑法部分條文業於94年2 月2 日修
    正公布，並自95年7 月1 日起施行。按行為後法律有變更者
    ，適用行為時之法律，但行為後之法律有利於行為人者，適
    用最有利於行為人之法律，現行刑法第2 條第1 項定有明文
    ，該條文係規範行為後法律變更所生新舊法律比較適用之準
    據法，是刑法第2 條第1 項本身雖經修正，但無比較新舊法
    適用之問題，應一律適用裁判時之現行刑法第2 條第1 項之
    規定，為「從舊從輕」之比較，又新舊刑法關於刑之規定，
    雖同採從輕主義，惟比較時仍應就罪刑有關之共犯、未遂犯
    、想像競合犯、牽連犯、連續犯、結合犯，以及累犯加重、
    自首減輕暨其他法定加減原因（如身分加減）與加減比例等
    一切情形，綜其全部之結果，而為比較，再適用有利於行為
    人之法律處斷，而不得一部割裂分別適用不同之新舊法（最
    高法院95年第8 次刑事庭會議決議參照）。準此：
（一）修正後之刑法第55條，業已刪除關於牽連犯之規定，上訴
      人乙○○所犯前開各罪間具有牽連犯之關係，依修正前即
      行為時之規定，應從一重處斷；依修正後之刑法既已刪除
      牽連犯之規定，則犯上述各罪應依數罪併罰之規定分論併
      罰，比較新舊法之規定，以修正前之規定較有利於上訴人
      乙○○，依刑法第2 條第1 項之規定，應適用行為時之法
      律，即適用修正前刑法第55條牽連犯之規定從一重處斷。
（二）上訴人乙○○行為後，刑法第56條關於連續犯之規定業於
      95年7 月1 日修正刪除生效，該連續犯規定刪除後，除法
      理上合於接續犯、包括一罪之情形仍可認為構成單一之犯
      罪外，其於數犯罪行為之情形，即應依刑法第51條之規定
      予以分論併罰，經比較新、舊法之結果，適用行為時即修
      正前刑法關於連續犯之規定，對上訴人乙○○較有利。
（三）關於罰金刑，在刑法修正前，刑法分則編各罪所定罰金刑
      之貨幣單位原為銀元，其最高罰金數額，從各該法條規定
      ，而最低罰金數額，則依修正前刑法第33條第5 款之規定
      為銀元1 元以上，而刑法第216 、210 條之行使偽造私文
      書罪及刑法第214 條使公務員登載不實罪均係於72年6 月
      25日前所制定，且均未修正，依罰金罰鍰提高標準條例第
      1 條前段規定，就其原定數額提高為2 倍至10倍，並依現
      行法規所定貨幣單位折算新台幣條例第2 條規定，以銀元
      1 元折算為新台幣3 元；又刑法第33條第5 款修正為：「
      罰金：新台幣1,000 元以上，以百元計算之」，已將刑法
      之罰金貨幣單位由銀元改為新台幣，及依增訂刑法施行法
      第1 條之1 規定：「中華民國94年1 月7 日刑法修正施行
      後，刑法分則編所定罰金之貨幣單位為新台幣。94年1 月
      7 日刑法修正時，刑法分則編未修正之條文定有罰金者，
      自94年1 月7 日刑法修正施行後，就其所定數額提高為30
      倍。但72年6 月26日至94年1 月7 日新增或修正之條文，
      就其所定數額提高為3 倍」。從而刑法分則編各罪所定罰
      金刑之最高數額，於刑法修正前後並無不同，惟修正後刑
      法第33條第5 款所定罰金刑最低數額，較修正前提高，自
      以修正前刑法第33條第5 款規定較有利於上訴人乙○○。
（四）上訴人乙○○行為時之刑法第41條第1 項前段規定：「犯
      最重本刑為5 年以下有期徒刑以下之刑之罪，而受6 個月
      以下有期徒刑或拘役之宣告，因身體、教育、職業、家庭
      之關係或其他正當事由，執行顯有困難者，得以1 元以上
      3 元以下折算1 日，易科罰金」。又被告行為時之易科罰
      金折算標準，修正前罰金罰鍰提高標準條例第2 條前段（
      現已刪除）規定，就其原定數額提高為100 倍折算1 日，
      則被告行為時之易科罰金折算標準，應以銀元300 元折算
      1 日，經折算為新臺幣後，應以新臺幣900 元折算為1 日
      。惟修正後刑法第41條第1 項前段則規定：「犯最重本刑
      為5 年以下有期徒刑以下之刑之罪，而受6 個月以下有期
      徒刑或拘役之宣告者，得以新臺幣1,000 元、2,000 元或
      3,000 元折算1 日，易科罰金」，比較修正前後之易科罰
      金折算標準，以修正前之規定較有利於上訴人乙○○，自
      應適用修正前刑法第41條第1 項前段規定，決定上訴人乙
      ○○易科罰金之折算標準。
    綜上所述，經綜合罪刑全部，就新舊法整體比較之結果，應
    以修正前刑法對上訴人乙○○較為有利，自應整體依刑法第
    2 條第1 項前段規定，適用行為時即修正前刑法。
四、原審適用刑法第2 條第1 項、第216 條、第210 條、第214
    條、第219 條，修正前刑法第41條第1 項、第55條、第56條
    ，廢止前罰金罰鍰提高標準條例第2 條，中華民國96年罪犯
    減刑條例第2 條第1 項第3 款、第7 條、第9 條規定，並審
    酌上訴人乙○○前有賭博之不良前科（未構成累犯），違背
    其母意思塗銷抵押權，比較塗銷系爭房地抵押權之設定後其
    所得利益、告訴人所受之損害，其犯後否認犯行，態度欠佳
    等一切情狀，量處有期徒刑10月。又以上訴人乙○○犯罪在
    96年4 月24日以前，所處罪刑合於中華民國96年罪犯減刑條
    例之減刑條件，依該條例第2 條第1 項第3 款之規定，減為
    有期徒刑5 月，並諭知如易科罰金以銀元300 元即新台幣90
    0 元折算1 日。並說明偽造於「債務清償證明書」上「甲○
    ○」署押1 枚，應依刑法第219 條規定，不問屬於犯人與否
    沒收之；及說明上訴人乙○○前開盜用告訴人印鑑章於委託
    書、印鑑證明登記申請書上之「甲○○」印文各1 枚係屬真
    正，其不予宣告沒收之理由。經核原判決認事用法並無不合
    ，量刑亦屬適當，上訴人乙○○上訴否認犯罪，為無理由，
    應予駁回。
據上論斷，應依刑事訴訟法第368條，判決如主文。
本案經檢察官許月雲到庭執行職務。
中    華    民    國    97    年    1     月    21    日
                      刑事第六庭  審判長法  官  王憲義
                                        法  官  邱永貴
                                        法  官  張盛喜
以上正本證明與原本無異。
如不服本判決應於收受本判決後10日內向本院提出上訴書狀，其
未敘述上訴理由者，並得於提起上訴後10日內向本院補提理由書
狀（均須按他造當事人之人數附繕本）「切勿逕送上級法院」。
中    華    民    國    97    年    1     月    21    日
                                        書記官  黃一秋
附錄本判決論罪科刑法條：
中華民國刑法第216條
行使第 210 條至第 215 條之文書者，依偽造、變造文書或登載
不實事項或使登載不實事項之規定處斷。
中華民國刑法第210條
偽造、變造私文書，足以生損害於公眾或他人者，處 5 年以下有
期徒刑。


司法院資訊處製作；財團法人民間司法改革基金會備份。
